臺灣高雄地方法院民事判決　　　　　　110年度重訴字第137號
原　　　告　邱和興　
訴訟代理人　陳建誌律師
被　　　告　許朝燊　

上列當事人間請求所有權移轉登記事件，本院於民國110 年10月
20 日言詞辯論終結，判決如下：
    主       文
一、被告應將附表所示土地，按「被告許朝燊應移轉之土地應有
    部分」欄所示應有部分，分別移轉登記予原告。
二、訴訟費用由被告負擔。
    事實及理由
一、被告經合法通知，無正當理由未於言詞辯論期日到場，核無
    民事訴訟法第386 條各款所列情形，爰依原告之聲請，由其
    一造辯論而為判決。
二、原告主張：被告為原告配偶之胞兄，兩造於民國77年間與另
    2 名訴外人即被告胞弟許朝榮、友人莊志鴻共同出資購買附
    表「土地坐落地號」欄所示8 筆土地（下稱系爭8 筆土地）
    應有部分1/2 ，兩造、許朝榮及莊志鴻各人實際分別購得系
    爭8 筆土地應有部分8 分之1 （即系爭8 筆土地應有部分1/
    2 中之1/ 4）。兩造為簡化登記，乃以口頭方式約定將原告
    購得如附表「被告許朝燊應移轉之應有部分」欄所示應有部
    分，借名登記於被告名下，故加計被告自行購得部分，系爭
    8 筆土地應有部分1/ 4乃以買賣為登記原因，登記在被告名
    下，兩造復於99年3 月12日簽定書面合夥購置土地協議書以
    證上情。然原告現不願將原告所有如附表「被告許朝燊應移
    轉之應有部分」欄所示應有部分繼續借名登記於被告名下。
    為此，爰類推適用民法第549 條第1 項規定，以起訴狀繕本
    送達通知被告終止借名登記關係，並依民法第179 條、類推
    適用民法第541 條第2 項規定，擇一請求被告將附表「被告
    許朝燊應移轉之應有部分」欄所示應有部分，移轉登記予原
    告。並聲明：如主文第1項所示。
三、被告受合法通知未於言詞辯論期日到場，亦未提出任何書狀
    陳述。
四、本院得心證之理由：
  ㈠按所謂借名登記，為當事人約定一方將自己之財產以他方名
    義登記，而仍由自己管理、使用、處分，他方允就該財產為
    出名登記之契約（最高法院110 年度台上字第528 號民事判
    決意旨參照）。經查，原告主張渠等購置系爭8 筆土地應有
    部分1/2 原係為短期轉售獲利，故為簡化將來過戶程序，遂
    協議將兩造購得部分均以被告名義登記，並以口頭方式約定
    將原告出資購得部分借名登記於被告名下等情，業經證人許
    朝榮到庭證稱：這件買賣我很清楚，系爭8 筆土地合起來是
    一大塊土地，當初是我、兩造與一個姓莊的一起購買土地，
    但登記只用被告和姓莊的名字登記，原告確實有出資購買等
    語（本院卷第38至39頁），且依據原告提出之「99年3 月12
    日合夥購置土地協議書」（下稱系爭協議書）及「110 年3
    月1 日合夥購置土地補充協議書」（下稱系爭補充協議書）
    顯示，上開文件立約人均為兩造，而系爭協議書第1 條記載
    ：「雙方合夥購置不動產土地坐落：一、高雄縣○○鄉○○
    ○段0 00 00 000地號土地四筆雙方共同出資購買各取得
    權利範圍二分之一。二、高雄縣○○鄉○○段0 ○0 ○0 地
    號土第三筆雙方共同出資購買各取得權利範圍二分之一。」
    ，系爭補充協議書則記載：「茲雙方於民國九十九年三月十
    二日為合夥購置不動產，所簽立之合夥購置土地協議書（以
    下略），漏未記載高雄市○○區○○○段0 地號之土地，為
    此特書立本補充協議書，（以下略）」，均明確記載原告有
    共同出資參與購買系爭8 筆土地，並就登記為被告所有部分
    享有一半權利範圍之內容，且系爭協議書第2 條復約定原告
    得於系爭協議書所列土地於權狀所有權1/2 範圍內，按土地
    公告現值設定抵押權登記以保權利（雄司調卷第33至35頁）
    ，經核系爭8筆土地於99年3月17日均有設定抵押權人為原告
    、設定權利範圍為1/4、擔保債權種類為債務人對抵押權人
    於99年3月12日所立合夥購置土地協議書發生之債務之普通
    抵押權，有系爭8筆土地謄本可參（雄司調卷第53至83頁）
    ，可見兩造確有依據系爭協議書約定內容履行以確保原告權
    利，益見系爭協議書應屬可信，堪認原告對於系爭8筆土地
    登記為被告所有部分，應享有一半所有權權利範圍一事為可
    採。又系爭協議書及補充協議書雖以合夥為契約名稱，然原
    告自陳：因不熟悉法律才寫合夥，當初大家是一起出資購買
    ，沒有要經營共同事業，簽訂系爭協議書是想做借名登記之
    證明等語（本院卷第37頁），原告所陳與系爭協議書及補充
    協議書內容所載相符，可見兩造真意應係就原告所有應有部
    分成立借名關係，而非合夥關係甚明，併此敘明。又被告未
    於言詞辯論期日到場，亦未提出書狀作任何聲明或陳述。是
    本件依調查證據之結果，堪信原告前開主張堪信屬實，足認
    原告為系爭8筆土地應有部分8分之1即附表「被告許朝燊應
    移轉之應有部分」欄應有部分之實際所有人，僅將其所有部
    分借名登記於被告名下。
  ㈢次按借名登記之契約，其成立側重於借名者與出名者間之信
    任關係，性質與委任關係類似，得類推適用民法委任之規定
    。是以借名登記關係，即因當事人任何一方為終止意思表示
    或當事人一方死亡而消滅，於借名人死亡時，借名登記關係
    消滅。又按當事人之任何一方，得隨時終止委任契約，民法
    第549 條第1 項定有明文。末按無法律上之原因而受利益，
    致他人受損害者，應返還其利益。雖有法律上之原因，而其
    後已不存在者，亦同。民法第179 條定有明文。經查，附表
    「被告許朝燊應移轉之應有部分」欄所示應有部分實為原告
    所有，僅借名登記於被告名下，業如前述，經本院審酌兩造
    間借名登記關係，並無違反強制、禁止規定或公序良俗之情
    形，即非無效，是依首揭說明，兩造間就本件借名登記契約
    之權利義務關係，得類推適用民法委任之相關規定決之。是
    以，原告業以起訴狀繕本之送達作為終止兩造間借名登記契
    約之意思表示（雄司調卷第10頁），並經被告於110 年4 月
    13日收受（雄司調卷第115 頁送達回證），是原告主張類推
    適用民法第549 條第1 項規定，兩造間就附表「被告許朝燊
    應移轉之應有部分」欄所示應有部分之借名登記契約應已終
    止，即屬有據。則被告登記為附表「被告許朝燊應移轉之應
    有部分」欄所示應有部分所有權人之法律上原因，已因本件
    借名登記契約終止而嗣後不存在，並致原告受有不能登記為
    附表所示應有部分所有權人之損害，從而原告主張依兩造間
    借名登記契約終止後之不當得利法律關係，請求被告應將附
    表「被告許朝燊應移轉之應有部分」欄所示應有部分移轉登
    記予原告，為有理由，應予准許。
五、綜上所述，兩造間就附表「被告許朝燊應移轉之應有部分」
    欄所示應有部分成立借名登記關係，經原告終止本件借名登
    記契約後，原告依據民法第179 條規定，請求被告應將如附
    表所示土地，按「被告許朝燊應移轉之土地應有部分」欄之
    應有部分，分別移轉登記予原告，為有理由，應予准許。至
    於原告其餘請求權基礎已表明係屬選擇合併之訴（本院卷第
    56頁），而本院就原告依不當得利法律關係所為請求既已認
    定為有理由，自無庸就其餘部分再予論斷，併此敘明。
六、本件事證已臻明確，原告其餘之攻擊或防禦方法及所用之證
    據，經本院斟酌後，認為均不足以影響本判決之結果，爰不
    逐一論列，附此敘明。
七、訴訟費用負擔依據：民事訴訟法第78條。
中    華    民    國  110     年    11    月    12    日
                  民事第三庭  審判長法  官  高瑞聰
                                    法  官  黃姿育
                                    法  官  林家伃
以上正本係照原本作成。
如對本判決上訴，須於判決送達後20日內向本院提出上訴狀。如
委任律師提起上訴者，應一併繳納上訴審裁判費。
中    華    民    國   110    年    11    月    16    日
                                    書記官  陳郁惠
 附表：
┌──┬────────────────┬─────┬─────┬─────┐
│編號│土地坐落地號                    │面積（平方│被告許朝燊│被告許朝燊│
├──┼───┬────┬────┬──┤公尺）    │土地目前登│應移轉之所│
│    │縣市  │鄉鎮市區│段      │地號│          │記所有權應│有權應有部│
│    │      │        │        │    │          │有部分    │分        │
├──┼───┼────┼────┼──┼─────┼─────┼─────┤
│1   │高雄市│大寮區  │林內段  │1   │143.59    │4分之1    │8分之1    │
├──┼───┼────┼────┼──┼─────┼─────┼─────┤
│2   │高雄市│大寮區  │林內段  │4   │136.92    │4分之1    │8分之1    │
├──┼───┼────┼────┼──┼─────┼─────┼─────┤
│3   │高雄市│大寮區  │林內段  │5   │9155.34   │4分之1    │8分之1    │
├──┼───┼────┼────┼──┼─────┼─────┼─────┤
│4   │高雄市│大寮區  │新厝北段│4   │428.8     │4分之1    │8分之1    │
├──┼───┼────┼────┼──┼─────┼─────┼─────┤
│5   │高雄市│大寮區  │新厝北段│5   │294.76    │4分之1    │8分之1    │
├──┼───┼────┼────┼──┼─────┼─────┼─────┤
│6   │高雄市│大寮區  │新厝北段│6   │246.79    │4分之1    │8分之1    │
├──┼───┼────┼────┼──┼─────┼─────┼─────┤
│7   │高雄市│大寮區  │新厝北段│7   │757.86    │4分之1    │8分之1    │
├──┼───┼────┼────┼──┼─────┼─────┼─────┤
│8   │高雄市│大寮區  │新厝北段│18  │327.88    │4分之1    │8分之1    │
└──┴───┴────┴────┴──┴─────┴─────┴─────┘